【裁判字號】    91,再,37
【裁判日期】    920408
【裁判案由】    租佃爭議
【裁判全文】
臺灣高等法院民事裁定                                九十一年度再字第三七號
    聲  請  人  乙○○
                戊○○
                甲○○
                丁○○
                丙○○
    共同代理人  謝佩玲律師
右聲請人與相對人交通部郵政總局等因租佃爭議事件，聲請人對於中華民國九十一年
三月八日本院九十一年度上更（二）字第九號裁定，聲請再審，本院裁定如左：
    主      文
聲請駁回。
聲請訴訟費用由聲請人負擔。
    理      由
一、本件聲請意旨略以：當事人間租佃爭議事件，迭經台灣士林地方法院於八十七年
    二月十六日以八十六年度訴字第一○八八號、本院八十七年十一月八日以八十七
    年度上字第六六四號判決後，因該訴訟標的價額未逾新台幣（下同）四十五萬元
    ，本不得上訴，聲請人對本院上開判決提起上訴後，最高法院竟未予駁回，反以
    八十八年度台上字第四七一號判決將本院上開判決廢棄發回更審，本院又另為實
    體判決，上開最高法院之判決，固於法不合，然依司法院大法官會議釋字第一三
    五號解釋及最高法院八十一年三月十日第一次民事庭會議決定，均認上開最高法
    院判決未經相對人聲請再審，並非當然無效，形式上仍有判決之效力，而本院竟
    違背上開解釋及決定，認最高法院八十八年台上字第四七一號廢棄發回之判決，
    屬重大違背法令，不生效力，不生廢棄本院八十七年度上字第六六四號判決之效
    力，乃就聲請人於八十八年一月二十日所提起之上訴，於九十一年三月八日以九
    十一年度上更（二）字第九號裁定駁回，則該裁定核與司法院大法官會議釋字第
    一三五號解釋後段、最高法院八十一年三月十日第一次民事庭會議決定不合，顯
    有適用法規錯誤之重大違背法令情形，爰就本院九十一年度上更（二）字第九號
    裁定聲請再審云云。
二、經查本件聲請人與相對人間租佃爭議事件，經台灣士林地方法院於八十七年二月
    二十六日以八十六年度訴字第一○八八號判決聲請人敗訴，聲請人不服提起上訴
    ，本院於八十七年十二月八日以八十七年度上字第六六四號判決駁回聲請人之上
    訴及追加之訴（即追加必要共同訴訟之其他原告），聲請人不服，提起上訴，經
    最高法院八十八年三月十一日以八十八年度台上字第四七一號判決廢棄本院八十
    七年度上字第六四四號判決，發回本院更審後，本院復於八十九年一月三十一日
    以八十八年度上更（一）字第一六五號判決廢棄台灣士林地方法院八十六年度訴
    字第一○八八號第一審判決，另為聲請人勝訴之判決，相對人不服提起上訴，最
    高法院九十年十二月十三日以九十年度台上字第二二七九號判決以本件訴訟標的
    未逾四十五萬元，第二審法院之判決，依法不得上訴，最高法院前揭發回判決及
    發回後本院更審判決，均屬重大違背法令，而判決廢棄本院八十八年度上更（一
    ）字第一六五號判決，本院乃於九十一年三月八日以九十一年度上更（二）字第
    九號裁定駁回聲請人於八十八年一月二十日對本院八十七年度上字第六六四號判
    決之上訴，此有上述各該裁定、判決在卷佐證，並經本院調取該事件全卷查閱無
    訛。
三、本件聲請人主張本院九十一年三月八日九十一年度上更（二）字第九號裁定具民
    事訴訟法第三百九十六條第一項第一款之積極適用法規顯有錯誤之再審事由，無
    非以該裁定違反司法院大法官會議釋字第一三五號解釋及最高法院八十一年三月
    十日、八十一年度第一次民事庭會議決定為其論據。惟查：
  (一)司法院大法官會議釋字第一三五號解釋：「民刑訴訟事件，經法院之判決，不得
    聲明不服，而提出不服之聲明，或未提出不服之聲明，而上級法院誤予廢棄或撤
    銷發回更審者，該項上級法院之判決及發回更審後之判決，均屬重大違背法令，
    固不生效力，惟既有判決之形式，得分別依上訴、再審、非常上訴及其他法定程
    序辦理」。查本院八十七年上字第六六四號判決，係屬不得上訴於第三審之判決
    ，聲請人向最高法院提起第三審上訴，最高法院未依法予以裁定駁回，竟以八十
    八年台上四七一號判決廢棄本院八十七年上字第六六四號判決發回本院更審，本
    院復以八十八年度上更（一）字第一六五號為實體判決。依前揭大法官會議釋字
    第一三五號解釋意旨，上開最高法院八十八年度台上字第四七一號判決、本院八
    十八年度上更（一）字第一六五號判決，均違背法令，不生效力，惟既有判決之
    形式，得依再審等程序辦理。
  (二)本院九十一年三月八日九十一年度上更（二）字第九號裁定，係依司法院大法官
    會議釋字第一三五號解釋意旨，認最高法院八十八年度台上字第四七一號判決不
    生效力，即不生廢棄本院八十七年度上字第六六四號判決之效力，本院上開判決
    仍然存在，上訴人於八十八年一月二十日提起之上訴，本院自應依民事訴訟法第
    四百八十一條、第四百四十二條第一項裁定駁回上訴，有該裁定附卷可稽。該確
    定裁定認為最高法院八十八年度台上字第四七一號判決，不生效力，並未否認得
    對之提起再審程之訴，自無違背上開司法院大法官會議釋字第一三五號。至其駁
    回聲請人八十八年一月二十日之上訴，應係認為上開不生效力之最高法院判決，
    亦不生訴訟終結之效果，縱屬有誤，亦非適用司法院大法官會議釋字第一三五號
    解釋之顯然錯誤。
  (三)次按最高法院八十一年三月十日八十一年度第一次民事庭會議決定「本院將不得
    抗告之裁定，誤予廢棄發回更為裁定，依司法院大法官會議釋字第一三五號解釋
    之同一法理，本院此項裁定係屬重大違背法令，固不生效力，且受發回之法院更
    為之裁定，亦同，惟本院此項裁定既具有裁定之形式，而受發回之法院又不得更
    為裁定，與一般發回更審之裁定不同，故應許當事人對之聲請再審」，此決議內
    容與司法院大法官會議釋字第一三五號解釋相同，本院前開確定裁定並非適用司
    法院大法官會議釋字第一三五號解釋錯誤，已如前述，同理可知，亦非適用此決
    議錯誤之情事。況依民事訴訟法第四百九十六條第一項第一款所謂適用法規顯有
    錯誤，應以確定判決違背法規或現存判例、解釋為限（最高法院五十七年台上字
    第一○九一號判例）參照，上開決定，並非現存判例、解釋，自不得援引上開決
    定認本院確定裁定適用法規錯誤。
四、據上論結，本件聲請為無理由，依民事訴訟法第五百零七條、第九十五條、第七
    十八條、第八十五條第一項前段，裁定如主文。
中      華      民      國    九十二    年      四      月      八      日
                              民事第十七庭
                                  審判長法  官  鄭  雅  萍
                                        法  官  呂  太  郎
                                        法  官  許  文  章
右正本係照原本作成。
不得抗告。
中      華      民      國    九十二    年      四      月    十六      日
                                        書記官  陳  明  俐


司法院資訊處製作；財團法人民間司法改革基金會備份。
